最高法院民事判決　　　　　　九十四年度台上字第二一三六號
　　上　訴　人　乙○○
　　訴訟代理人　陳居亮律師
　　被上訴人　　甲○○即宋秀.
　　　　　　　　　　　　號15.
上列當事人間請求離婚等事件，上訴人對於中華民國九十四年三
月一日臺灣高等法院第二審更審判決（九十三年度家上更(一)字第
一０號），提起上訴，本院判決如下：
    主  文
原判決關於駁回上訴人對命其給付扶養費之上訴及命上訴人給付
不當得利、再給付扶養費，暨各該訴訟費用部分廢棄，發回台灣
高等法院。
    理  由
本件被上訴人反訴主張：兩造於民國八十二年二月三日結婚，伊
於八十三年三月二十九日產下長子連比利後，上訴人對伊提起離
婚訴訟，伊亦提起反訴請求離婚，第一審判決伊勝訴確定。而兩
造間屬聯合財產制，依修正前民法第一千零二十六條規定，應由
上訴人負擔家庭生活費用，復參酌台北市八十三年至八十九年家
庭收支每人每月經常性支出資料及兩造薪資收入，該生活費用亦
以上訴人負擔為當，惟於兩造婚姻關係存續中該費用均由伊負擔
，伊自得請求上訴人返還。又上訴人為連比利之父，自應與被上
訴人分擔其扶養費，因上訴人收入較伊優，且伊與連比利在美國
之生活開支大於台灣，故應由上訴人負擔大部分扶養費，爰依不
當得利及民法第一千零八十四條第二項、第一千一百十六條之二
規定，求為命上訴人給付自連比利出生至離婚判決確定前之家庭
生活費共計新台幣（下同）一百二十六萬八千三百二十元，並自
本件判決確定之日起迄連比利成年即一○三年三月二十八日止，
按月於每月之五日前，給付連比利之扶養費一萬九千元，如有一
期不履行，視為全部到期。（上訴人就第一審判決准被上訴人離
婚之反訴及酌定連比利之權利義務行使負擔由被上訴人為之部分
，並未聲明不服，已告確定；且上訴人就原審前審判決中駁回上
訴人本訴請求離婚部分，未提起第三審上訴，亦已確定。又被上
訴人於第一審反訴請求上訴人給付二十萬元非財產損害賠償，經
原審法院前審維持第一審被上訴人勝訴之判決，上訴人雖就此提
起第三審上訴，惟經最高法院駁回，故此部分亦已確定。再被上
訴人於第一審原反訴請求上訴人應自八十三年三月二十九日起至
一○三年三月二十八日止按月給付連比利扶養費五萬元，於原審
法院則減縮如上揭聲明所述即除第一審法院判准一萬三千三百三
十元，被上訴人請求上訴人應再給付五千六百七十元，就減縮部
分亦已經確定）。
上訴人則以：伊於八十三、八十四、八十五、八十七年之收入不
足支付通常支出金額，反觀被上訴人當時月入七萬元，故上開期
間之家庭生活費用應由被上訴人負擔，而八十六及八十八年部分
固應由伊負擔，惟亦應限於前開調查結果之每年度平均支出金額
，而九十年六月二十日兩造離婚後，九十二年伊收入已不足負擔
個人支出，應由被上訴人負擔該年度之生活費外，其餘月份則應
由兩造共同負擔。又伊不須給付被上訴人個人之生活費用。雖伊
對連比利應負擔扶養費用，惟扶養費用請求權性質為一身專屬權
，被上訴人不得請求伊向其給付，原判決命伊向被上訴人給付，
實有違誤。又扶養費用之給付方式與數額依民法第一千一百二十
條規定應先由兩造協議定之，原法院逕依民事訴訟法第五百七十
二條之一第一項定之，亦有不當。再者，扶養費用之負擔應參酌
「負扶養義務者之經濟能力與身分」及「受扶養權利者之日常需
要」定之，兩造均非台北市居民，依台北市家庭收支概況調查結
果為依據，認定連比利之生活支出為一萬三千三百三十元，即有
不合，應以台灣地區家庭收支概況調查結果作為判斷參考等語，
資為抗辯。
原審以：按夫妻法定財產制關於家庭生活費用，除夫無支付能力
時，由妻就其財產之全部負擔外，以由夫負擔為原則。查，兩造
於八十二年二月三日結婚，婚後共同至美國生活，八十三年三月
二十九日生下長子連比利，上訴人於八十三年五月返回台灣，其
回台之機票為被上訴人支付，此為兩造所不爭，堪信為真實。被
上訴人復稱兩造在美之生活費均由被上訴人負擔，則在美期間，
上訴人並無能力支付家庭生活費用自明，依前揭規定，兩造之子
連比利八十三年三月二十九日出生後，迄上訴人回台前之生活費
用，應由被上訴人負擔。上訴人於返台後，即至中華銀行工作，
月薪三萬五千元，二、三月後至台中自行車零件公司任董事長特
別助理工作，月薪七萬八千元，嗣因受不景氣影響，月薪為五萬
元，再由上訴人申報八十三年度至八十九年度之綜合所得稅資料
觀之，上訴人八十三年度各項所得合計四十一萬二千七百九十一
元、八十四年度收入共計二十一萬四千五百六十五元、八十五年
度收入合計二十九萬四千二百五十元、八十六年度收入共計九十
五萬三千二百八十五元、八十七年度收入合計三十三萬二千四百
五十八元、八十八年度申報所得總額為一百十三萬九千四百○四
元，屬上訴人部分僅九十一萬六千四百七十三元；八十九年度申
報總額一百二十九萬八千九百○六元，屬上訴人部分僅一百零七
萬二千三百十二元，九十年度申報總額為八十三萬七千一百四十
元，有上訴人各該年度之申報書可按。被上訴人在美教書，月薪
約二千美元，因審酌兩造之身分及經濟能力，並依據台北市八十
二至八十九年度家庭收支每人每月經常性支出資料，上訴人八十
三年五月後之收入足以供家庭費用所需；至八十四年、八十五年
、八十七年之收入，或低於或略高當年之每月每人之經常性支出
，則其支付自己之消費支出已嫌略有不足或剛好，而被上訴人每
月有二千美元收入，足認八十四年、八十五年、八十七年之生活
費用上訴人無能力負擔，該三年度之生活費用應由被上訴人負擔
。另上訴人八十六年、八十八年、八十九年、九十年收入均高於
前揭平均家庭支出甚多，足見其並非無支付能力，依法應由其負
擔家庭生活費用。依此計算，八十三年度六月起至十二月底及八
十六年、八十八年至九十年六月兩造離婚確定止，兩造之家庭生
活費用應由上訴人負擔，共計一百二十六萬八千三百二十元。而
此金額已由被上訴人先行給付，上訴人自受有利益，是被上訴人
本於不當得利法則，請求上訴人給付至離婚判決確定前之家庭生
活費用一百二十六萬八千三百二十元，即屬有據。又父母對於未
成年之子女，有保護及教養之權利義務；父母對於未成年子女之
扶養義務，不因結婚經撤銷或離婚而受影響。民法第一千零八十
四條第二項、第一千一百十六條之二定有明文。給付子女將來扶
養費仍屬父母對未成年子女行使及負擔權利義務之內涵，是被上
訴人請求上訴人按月向其給付其子連比利之扶養費，為可採。上
訴人辯稱：扶養之請求乃一身專屬之權利云云，乃僅係指扶養請
求權利之性質而言。又夫妻對於子女係共負扶養義務。兩造學歷
均美國碩士，審酌上訴人自承其九十年時擔任董事長特別助理，
每月七萬八千元，九十一年度申報綜合所得六十七萬零八百元，
雖上訴人九十二年度申報之所得額遽減為十八萬六千五百四十九
元，以其美國雙碩士學歷，並擔任公司董事長特助，薪資豈有連
勞工最低薪資尚且不如，可見上訴人於九十二年度申報之所得額
與其身分及工作能力顯不相當，九十二年度所得申報難為其經濟
能力之依據。而被上訴人在美國擔任中學教師，每月薪資二千美
元，審酌兩造之學經歷及收入均相當，認為由兩造平均分擔為公
平合理，扶養費亦應以台北市之生活水平為準。查八十九年度台
北市家庭收入平均每人每月經常性支出金額為二萬八千八百十八
元，被上訴人請求為九十年六月離婚判決確定之日起之扶養費，
被上訴人主張以八十九年標準計算為可採，依兩造各負擔二分之
一計算，上訴人應負擔連比利之扶養費為一萬四千四百零九元，
是上訴人應自離婚判決確定之日翌月即九十年七月起，每月五日
前給付被上訴人關於兩造所生未成年子女之扶養費用每月一萬四
千四百零九元，迄連比利滿二十歲即一百零三年三月二十八日止
。又同時審酌扶養費用之支出是行使權利負擔義務之一部分，同
時按月支付亦有促使上訴人與未成年子女重新建立親子關係之機
會，因認前開有關扶養費用部分，參照非訟事件法第七十一條之
六規定，併命上訴人遲延給付一期者，其後之給付視為全部到期
。綜上所述，被上訴人依不當得利法則，請求上訴人給付離婚前
生活費用，在一百二十六萬八千三百二十元範圍內，為有理由，
應予准許，又關於被上訴人請求自離婚判決確定後之九十年七月
起至一百零三年三月二十八日連比利年滿二十歲止，上訴人應給
付連比利之扶養費用，於每月一萬四千四百零九元範圍內，並定
為分期給付，如有一期不履行視為全部到期，亦應准許，至逾此
範圍之請求，不應准許，因而維持第一審所為命上訴人給付自九
十年七月起至一百零三年三月二十八日止，按月於每月五日前，
給付連比利之扶養費一萬三千三百三十元部分之判決，駁回上訴
人對該部分之上訴；另准被上訴人一部附帶上訴（另被上訴人遭
駁回之附帶上訴部分，未據聲明不服）請求自八十三年六月起迄
九十年七月止之家庭生活費用一百二十六萬八千三百二十元及自
九十年七月本件離婚判決確定之日起至一百零三年三月二十八日
止，按月於每月五日前，再給付連比利之扶養費一千零七十九元
，並依職權就再為分期給付諭示如有一期不履行，視為全部到期
。
按扶養費用之負擔應參酌「負扶養義務者之經濟能力與身分」及
「受扶養權利者之日常需要」定之。查上訴人係住居於台灣省台
中市，被上訴人及連比利原均住於美國洛杉磯市，嗣被上訴人返
台，並未住於台北市，為原審所確定之事實，亦即兩造及連比利
均非台北市居民，而台灣可被認定為大都市者，亦非台北市而已
，則原審何以不依台灣地區家庭收支概況調查結果作為判斷兩造
之家庭生活支出，而逕依台北市家庭收支概況調查結果為依據，
認定上訴人應負擔之家庭生活費用，遽准被上訴人請求不當得利
一百二十六萬八千三百二十元，及自九十年七月以後按月五日以
二萬八千八百十八元計算之連比利扶養費，則該金額是否確屬受
扶養權利者之日常需要，已非無疑。又上訴人九十二年度所申報
之所得額遽減為十八萬六千五百四十九元，有財政部台灣省中區
國稅局大智稽徵所函覆之所得稅結算申報書可稽，顯見已低於每
月每人之經常性支出，則其支付自己之消費支出已有不足，是否
有能力再負扶養義務？原審未予深究率認上訴人於九十二年度之
經濟能力絕對不只如此，進而謂上訴人應有足夠經濟能力負擔扶
養費用，而為上訴人此部分敗訴之判決，亦有認定事實與卷證資
料內容不符之違法，上訴論旨指摘原判決其敗訴部分不當，求予
廢棄，非無理由。
據上論結，本件上訴為有理由。依民事訴訟法第四百七十七條第
一項、第四百七十八條第二項，判決如主文。
中　　華　　民　　國　九十四　年　 十一 　月　二十四　日
                      最高法院民事第八庭
                          審判長法官  朱　建　男
                                法官  顏　南　全
                                法官  許　澍　林
                                法官  袁　靜　文
                                法官  鄭　傑　夫
      本件正本證明與原本無異
                                      書  記  官
中　　華　　民　　國　九十四　年　 十二 　月　　七　　日
                                                      Ｔ